ACORDAO-COMPLETO-2396412

ACÓRDÃO 366/2020 ATA 5/2020 - PLENÁRIO

VISTOS, relatados e discutidos estes autos do Relatório da Auditoria de conformidade realizada pela Secretaria de Fiscalização de Infraestrutura Rodoviária e de Aviação Civil – SeinfraRod no Departamento Nacional de Infraestrutura de Transportes – DNIT, com vistas a verificar a aderência da execução do Contrato 507/2013, que tem por objeto a elaboração de projeto básico e executivo de engenharia e execução dos serviços técnicos de aplicação e manutenção de dispositivos de segurança e de sinalização rodoviária, no âmbito do Programa Nacional de Segurança e Sinalização Rodoviária – BR-Legal, aos critérios de qualidade e de prazo estipulados no anteprojeto que integrou o Edital 853/2012-00.
ACORDAM os Ministros do Tribunal de Contas da União, reunidos em Sessão do Plenário, ante as razões expostas pelo Relator, em:
9.1. determinar ao Departamento Nacional de Infraestrutura de Transportes – DNIT, com fundamento no art. 45 da Lei 8.443/1992, c/c o art. 251 do Regimento Interno/TCU, que, no prazo de 60 (sessenta) dias, contados da notificação do teor desta decisão, apure, observados os princípios do contraditório e da ampla defesa, os seguintes indícios de irregularidade, sem prejuízo de promover o ressarcimento das importâncias eventualmente pagas a maior no âmbito do Contrato 507/2013 e de instaurar o devido processo de Tomada de Contas Especial, caso necessário, além de aplicar as penalidades cabíveis, informando ao Tribunal os resultados obtidos ao fim do prazo fixado:
9.1.1. pagamento por serviços não prestados, em razão de aceitação de equipamentos e materiais com níveis de retrorrefletividade inferiores aos parâmetros exigidos pela legislação, edital e contrato firmado, providenciando a completa análise dos materiais e equipamentos fora dos padrões avençados, seu impacto sobre a qualidade dos serviços, bem como os ajustes econômico-financeiros promovidos e eventuais punições previstas e aplicadas ao caso;
9.1.2. inexecução parcial do contrato, uma vez que parte dos serviços previstos para a BR-122/CE não foi realizada em razão de intervenção anterior do Departamento Estadual de Rodovias do Ceará – DER/CE, além de outros trechos com obras já realizadas no bojo de outros contratos, como aqueles firmados no âmbito do Programa de Restauração e Manutenção de Rodovias – Crema, devendo a autarquia enviar levantamento completo dos trechos inseridos no lote 14, informando outros contratos que tiveram execução concomitante ou concluída até um ano antes do Contrato 507/2013, evidenciando os serviços previstos, os níveis e prazos de garantia, eventual sombreamento com o contrato em análise e as providências adotadas para os devidos ajustes econômico-financeiros;
9.2. determinar à SeinfraRod que instaure processo específico para monitorar o cumprimento das medidas constantes do subitem 9.1 supra, na forma do art. 35 da Resolução/TCU 259/2014;
9.3. arquivar este processo, com fundamento no art. 169, inciso V, do Regimento Interno/TCU.

Auditoria realizada com vistas a verificar a aderência da execução do contrato que tem por objeto a elaboração de projeto básico e executivo de engenharia e execução dos serviços técnicos de aplicação e manutenção de dispositivos de segurança e de sinalização rodoviária, no âmbito do Programa Nacional de Segurança e Sinalização Rodoviária - BR-Legal, aos critérios de qualidade e de prazo estipulados no respectivo anteprojeto.

3. Interessado: Tribunal de Contas da União.

13.1. Ministros presentes: Ana Arraes (na Presidência), Walton Alencar Rodrigues, Augusto Nardes, Raimundo Carreiro e Bruno Dantas.
13.2. Ministros-Substitutos convocados: Marcos Bemquerer Costa (Relator) e André Luís de Carvalho.
13.3. Ministro-Substituto presente: Augusto Sherman Cavalcanti.

MARCOS BEMQUERER

Trata-se do Relatório da Auditoria de conformidade realizada pela Secretaria de Fiscalização de Infraestrutura Rodoviária e de Aviação Civil – SeinfraRod no Departamento Nacional de Infraestrutura de Transportes – DNIT, no período de 25/1 a 24/2/2016, com o objetivo de verificar a aderência da execução do Contrato 507/2013 aos critérios de qualidade e de prazo estipulados no anteprojeto que integrou o Edital 853/2012-00.
2.	O objeto da aludida avença, firmada com a sociedade empresarial Sinalisa Segurança Viária Ltda. no montante de R$ 72.000.000,00, corresponde ao lote 14 do instrumento convocatório. O edital em foco adotou o Regime Diferenciado de Contratação instituído pela Lei 12.462/2011, no regime de contratação integrada, com vistas a selecionar empresa para a elaboração de projeto básico e executivo de engenharia e execução dos serviços técnicos de aplicação e manutenção de dispositivos de segurança e de sinalização rodoviária, no âmbito do Programa Nacional de Segurança e Sinalização Rodoviária – BR-Legal. As intervenções referentes ao lote sub examine contemplam trechos das rodovias BR-403, 402, 222, 116 e 122, totalizando 762,90 km de extensão, integralmente no Estado do Ceará.
3.	Consoante ressaltado pela unidade especializada, a sinalização a ser instalada e/ou mantida pelo Programa BR-Legal tem por objetivo propiciar aos usuários das rodovias deslocamentos seguros, compreendendo a indicação de limites de velocidade para cada segmento, trechos com permissão ou proibição de ultrapassagens, cruzamentos com parada obrigatória, segmentos com curvas à frente, trechos sinuosos, em aclives ou declives, além de marcações longitudinais, transversais, de canalização, aplicação de tachas direcionais e instalação e manutenção de dispositivos de segurança do tipo defensas metálicas.
4.	Os trabalhos consolidados por meio do Relatório de Fiscalização 12/2016 apontaram, resumidamente, os seguintes indícios de irregularidade:
	4.1. descumprimento de determinação exarada pelo TCU;
	4.2. projeto executivo da contratação integrada em desconformidade com o anteprojeto de engenharia do edital de licitação;
	4.3. ausência de priorização de trecho concentrador de acidentes, em desacordo com o anteprojeto de engenharia e as premissas do Programa BR-Legal; e
	4.4. inexecução parcial de contrato.
5.	Nesse contexto, arrimado em delegação de competência conferida por este Relator, o órgão instrutivo promoveu a audiência do Sr. Alexandre Castro Fernandes, Coordenador-Geral de Operações Rodoviárias do DNIT, em razão de descumprimento do item 9.1.3 do Acórdão 2011/2015-TCU-Plenário, de relatoria do Ministro-Substituto Augusto Sherman Cavalcanti, por não haver publicado edital destinado à contratação dos serviços de supervisão/gerenciamento do Programa BR-Legal, além de não ter apresentado manifestação informando acerca da desistência quanto à contratação em apreço, com a correspondente indicação de como seria feito o acompanhamento com sua própria estrutura de pessoal e equipamentos.
6.	Realizou, ainda, as oitivas do DNIT e da sociedade empresarial contratada, a fim de que se manifestassem acerca dos pontos a seguir enumerados:
	6.1. projeto executivo (RDC – Contratação Integrada) em desconformidade com o item 2.4 das especificações técnicas do Programa BR-Legal, parte integrante do anteprojeto de engenharia do edital da licitação;
	6.2. ausência de priorização na execução do trecho correspondente à rodovia BR-222/CE no Contrato 507/2013 em desacordo com o item 2.4 do anteprojeto de engenharia e a premissa fundamental do Programa BR-Legal, qual seja, a segurança viária; e
	6.3. inexecução parcial do objeto do Contrato 507/2013, consubstanciada na não execução do trecho da rodovia BR-122/CE, correspondente, em termos de extensão rodoviária, a 20,15% do total do contrato, sem ter promovido a redução do valor contratual e a adequação do valor dos serviços de conservação/manutenção da rodovia para a realidade da obra.
7.	Depois de expedir as comunicações processuais pertinentes, a SeinfraRod examinou a documentação carreada em resposta às medidas supra e produziu a instrução a que se refere a Peça 64, a qual reproduzo em parte, com os ajustes de forma pertinentes:
“13. Para facilitar o exame e melhorar o entendimento dos fatos aqui tratados, será realizada análise em separado para cada responsável.
Da audiência do Sr. Alexandre Castro Fernandes, CPF XXX.748.841-XX: 
14. Como já enunciado, o Ofício 0508/2016-TCU/SeinfraRodovias (peça 49) foi utilizado para chamar em audiência o responsável acima, em razão de:
a) na condição de responsável pelo Programa BR-Legal, não ter providenciado a publicação do edital destinado à contratação dos serviços de supervisão/gerenciamento do Programa BR-Legal e, também, não ter apresentado manifestação informando acerca da desistência quanto à contratação em apreço, indicando como fará o acompanhamento com sua própria estrutura de pessoal e equipamentos, de modo a garantir o atendimento ao art. 67 da Lei 8.666/1993, c/c o art. 39 da Lei 12.462/2011, em descumprimento do estabelecido no item 9.1.3 do Acórdão 2011/2015-TCU-Plenário; (III.1) 
15. Pelo já evidenciado nos itens precedentes, o responsável apresentou suas razões de justificativa por força do documento datado de 28/10/2016 (peças 61 e 62) .
16. De forma a resumir a argumentação do responsável, ele afirma que não há configuração de descumprimento à ordem emanada pelo Acórdão 2011/2015-TCU-Plenário, de relatoria do Ministro-Substituto Augusto Sherman Cavalcanti, ou mesmo omissão no dever de supervisionar as atividades do Programa BR-Legal.
17. Quanto ao primeiro ponto, apresenta justificativas apontando norma da Associação Brasileira de Normas Técnicas – ABNT, voltadas especificamente para a fiscalização de qualidade na retrorrefletância dos materiais utilizados nas obras afetas ao Contrato 507/2013. Tal norma (ABNT NBR 16410) traria grande economia e maior qualidade e agilidade nas fiscalizações, uma vez que substituiria a utilização de um processo manual/estático, por um processo dinâmico e automatizado (peça 61, p. 23) .
18. Nos termos da argumentação apresentada, a norma teria sido publicada em dezembro de 2015 e a Autarquia teria empreendido estudos e análises para modelar a contratação de empresas ou a aquisição de novos equipamentos já considerando o novo modelo e a nova tecnologia disponível.
19. Além disso, o responsável aponta que houve a necessidade de ampliar a contratação de empresa supervisora para abranger, além do BR-Legal, o Plano Nacional de Pesagem (PNP) , o Plano Nacional de Controle de Velocidade (PNCV) e serviços de monitoramento e inventário de faixas de domínio da malha viária federal, sob jurisdição do DNIT (peça 61, p. 4) .
20. Informa, ainda, que, assim que os estudos foram concluídos, foi realizada a delegação de competências às unidades regionais, por meio da Portaria 1533, de 26 de agosto de 2016, publicada no Diário Oficial da União – DOU de 29/8/2016, nº 166, Seção 1, pág. 51 (peça 61, p. 4) . 
21. No documento complementar, de 6/1/2017 (peça 62) , estão listados alguns editais publicados pelas unidades regionais com a finalidade de atender à demanda desta Corte de Contas.
Análise das justificativas – Ofício 0508/2016-TCU/SeinfraRodovias: 
22. É bom ter em mente que o Acórdão 2011/2015-TCU-Plenário, de relatoria do Ministro-Substituto Augusto Sherman Cavalcanti, não faz parte destes autos, mas pertence ao TC Processo 006.374/2014-0. Tal decisão foi abordada aqui por se tratar da mesma obra e por haver determinações que afetam diretamente na sequência dos trabalhos, razão pela qual foi trazido apenas o item 9.1.3 daquela decisão.
23. Realmente, em consulta ao sítio da ABNT, informação disponível no endereço http://www.abntcatalogo.com.br/norma.aspx?ID=349504, consultado em 7/2/2017, às 15:00h, foi possível identificar que a ABNT NBR 16410:2015, com o título: ‘Sinalização horizontal viária –  Avaliação da retrorrefletividade utilizando equipamento dinâmico com geometria de 15 m ou 30 m’, foi publicada em 9/12/2015, com validade a partir de 9/1/2016 e tendo como objetivo estabelecer os procedimentos para avaliação da retrorrefletividade inicial e residual em sinalização horizontal viária longitudinal, utilizando-se retrorrefletômetro dinâmico com geometria de 15 m ou 30 m.
24. Embora não conste dos autos análise econômico-financeira das vantagens da utilização do método/equipamento mais moderno, o documento datado de 28/4/2016 (peça 61, p. 3) traz um comparativo entre os dois métodos/equipamentos, demonstrando várias vantagens da utilização do processo dinâmico, em detrimento do processo manual.
25. É de se esperar que o processo automatizado e dinâmico apresente vantagens sobre um processo manual de trabalho, seja em que campo for. Entre as principais vantagens está o maior grau de confiabilidade das informações e menor dispêndio de tempo e mão de obra.
26. No entanto, é preciso adotar alguns cuidados adicionais com relação à utilização de processos e/ou equipamento com tecnologias inovadoras. A falta de treinamento adequado ou a calibragem equivocada do equipamento poderá levar à obtenção de uma grande massa de dados com informações incorretas e que podem tornar o processo de fiscalização ainda mais frágil e dispendioso para os cofres públicos.
27. Com relação à publicação de edital para contratação de empresas supervisoras, foi editada a Portaria 1.533, de 26/8/2016, publicada no Diário Oficial da União – DOU de 29/8/2016, nº 166, Seção 1, pág. 51, a qual delega competência aos Superintendentes Regionais do DNIT para realizar os atos necessários visando à contratação de empresa para supervisão dos serviços componentes do Programa Nacional de Segurança e Sinalização Rodoviária – BR-Legal (peça 61, p. 8) . Como exemplo, apresenta o Edital de Pregão Eletrônico 389/2016, da Superintendência Regional de Pernambuco, focado na contratação de empresa para supervisão dos serviços componente do BR-Legal (peça 61, p. 89) . 
28. Ademais, os documentos adicionais (peça 62) demonstram que as providências estão sendo tomadas para atendimento às determinações do Tribunal.
29. Por todo o exposto acima, as razões de justificativas do Sr. Alexandre Castro Fernandes devem ser acatadas integralmente, afastando-se sua responsabilidade pela não publicação de edital destinado a contratar empresas supervisoras para o Programa BR-Legal ou por não justificar como executaria os serviços com recursos próprios.
Da manifestação do DNIT: 
30. Como já enunciado, o Ofício 0509/2016-TCU/SeinfraRodovias (peça 51) foi utilizado para cumprir a oitiva direcionada ao DNIT, com foco nas seguintes irregularidades:
a) Projeto executivo (RDC – Contratação Integrada) em desconformidade com o item 2.4 das Especificações Técnicas do Programa BR-Legal, parte integrante do anteprojeto de engenharia do edital da licitação (III.2) ;
b) Ausência de priorização na execução do trecho correspondente à rodovia BR-222/CE no Contrato 507/2013 em desacordo com o item 2.4 do anteprojeto de engenharia e a premissa fundamental do Programa BR-Legal, qual seja, a segurança viária (III.3) ;
c) Inexecução parcial do objeto do Contrato 507/2013, consubstanciada na não execução do trecho da rodovia BR-122/CE, correspondente, em termos de extensão rodoviária a 20,15% do total do contrato, sem ter promovido a redução do valor contratual e a adequação do valor dos serviços de conservação/manutenção da rodovia para a realidade da obra (III.4) .
31. Pelo já evidenciado nos itens precedentes, o DNIT apresentou seus argumentos por força do Ofício 1341/2016/DG/DNIT e seus anexos (peça 58) os quais trazem os esclarecimentos solicitados.
32. Entre os documentos anexos ao Ofício supra identificado, está o Memorando 3897/2016/CGPERT/DIR/DNIT, de 22/8/2016 (peça 58, p. 3-10) , o qual busca pontuar os indícios levantados pela equipe de auditoria e apresenta seus esclarecimentos.
33. Como a questão de descumprimento de determinação do Tribunal não foi objeto do Ofício que promoveu a oitiva do DNIT, serão considerados apenas os itens seguintes, tratados individualmente.
a) Projeto executivo (RDC – Contratação Integrada) em desconformidade com o item 2.4 das Especificações Técnicas do Programa BR-Legal, parte integrante do anteprojeto de engenharia do edital da licitação (III.2) .
34. O item trata de placas de sinalização vertical que, apesar de não atenderem aos padrões mínimos de retrorrefletância, estabelecidos nas especificações técnicas do BR-Legal, foram mantidas pela empresa, quando da elaboração do projeto executivo, sem prever sua substituição ou reparo.
35. Em seus argumentos, o DNIT afirma que há um lapso temporal de três anos, entre a data em que foi elaborado o projeto executivo e a data da realização da auditoria em comento e, na visão da Autarquia, o período é significativo e influenciou decisivamente para que a equipe encontrasse níveis de retrorrefletância menores que os previstos nas especificações técnicas do programa (peça 58, p. 6-7) .
36. Complementa afirmando que já foi realizado inventário detalhado sobre todas as placas em desconformidade e destaca o fato de a empresa estar em processo de substituição desse material (peça 58, p. 7) .
Análise das justificativas – Ofício 0509/2016-TCU/SeinfraRodovias, de 26/7/2016 – item ‘a’: 
37. Consoante previsão do próprio manual de especificações técnicas do BR-Legal, o perfil de contratação do Programa é do tipo performance, ou seja, o contratado terá que garantir a manutenção de níveis de excelência na sinalização e segurança do trecho contratado, durante toda a vigência de seu contrato, como prevê o documento anexo ao processo licitatório em análise: 
‘ (...) durante todo o ciclo de vida do Programa BR-LEGAL, os materiais e os serviços especificados no projeto, deverão estar respondendo aos padrões de desempenho estabelecidos no Programa, cabendo à empresa contratada a responsabilidade de intervir no trecho quantas vezes forem necessárias para manter os sistemas de sinalização e segurança em níveis de excelência.’. (Especificações Técnicas do Programa BR-Legal; peça 15, p. 89) .
38. Desta forma, é falha a argumentação de que há um lapso temporal entre a contratação e a fiscalização, o que justificaria o fato de a equipe do Tribunal haver encontrado materiais fora das especificações mínimas exigidas porque já se passaram três anos.
39. Ao contrário, era de se esperar que o material encontrado pela equipe de fiscalização apresentasse condições acima daquelas verificadas quando da elaboração do projeto executivo, já que o objetivo da contratação é elevar e manter as condições da sinalização da via em níveis de excelência.
40. A Comunicação Interna do DNIT 27/2016 Unidade Local Fortaleza, de 18/8/2016 (peça 58, p. 11-12) deixa claro que, mesmo se fosse aceito um material inferior ao contratado, os níveis de desempenho dos equipamentos e materiais estariam abaixo daqueles contratados.
41. Também não contribui a afirmação de que está em andamento um inventário desses equipamentos e materiais fora das especificações ou mesmo que se encontram em processo de substituição neste momento.
42. Vale destacar que o ajuste é um contrato de performance, onde a contratada não está mantendo os níveis de serviço previstos, não existe algum tipo de supervisão no contrato, todas as informações de fiscalização em campo são fornecidas pela própria empresa que elaborou o projeto básico, elaborou o projeto executivo, realizou ou deveria ter realizado as intervenções nas rodovias, também efetuou ou deveria efetuar o controle de qualidade dos níveis de serviço ao longo do tempo e, mesmo após identificadas irregularidades, a Autarquia atribui à mesma empresa a missão de efetuar um levantamento sobre os equipamentos e materiais fora do padrão contratado.
43. Parece óbvio que a empresa que ficou responsável pela elaboração dos projetos básico e executivo, e também pela execução dos serviços contratados, não pode ser responsável pela fiscalização e supervisão da qualidade de seu próprio trabalho. Da mesma forma, não faz sentido que, mesmo após identificadas irregularidades na execução/manutenção dos níveis de serviço, que a própria empresa fique responsável, também, pela apuração dos equipamentos/materiais em desconformidade com o contrato.
44. Note-se que a contratada recebe pela manutenção de um nível de excelência diário na disponibilidade e funcionalidade dos serviços de sinalização da rodovia, ocorrendo desembolso mensais substanciais em contrapartida desta suposta performance.
45. Ao se caracterizar que os equipamentos e/ou materiais mantidos pela empresa contratada não respondem aos padrões contratados e esta continua a receber como se atendesse às especificações do Programa, está cristalino um dano ao erário diante do recebimento por serviços não prestados.
46. Diante dos fatos, não devem ser acatados os argumentos apresentados pelo DNIT, cabendo determinar à Autarquia que apure, garantidos o contraditório e a ampla defesa, os valores pagos a maior ao amparo do Contrato 507/2013, nos trechos em que constavam equipamentos e materiais aplicados à sinalização com desempenho abaixo dos parâmetros estabelecidos em edital e no referido contrato, promovendo os devidos ajustes e instaurando a respectiva tomada de contas especial, se for o caso.
b) Ausência de priorização na execução do trecho correspondente à rodovia BR-222/CE no Contrato 507/2013 em desacordo com o item 2.4 do anteprojeto de engenharia e a premissa fundamental do Programa BR-Legal, qual seja, a segurança viária (III.3) ;
47. Nesse ponto, tanto o documento apresentado pela Empresa Sinalisa (peça 55) , quanto os esclarecimentos prestados pelo DNIT, por intermédio do documento intitulado Comunicação Interna 27/2016 (peça 58, p. 11-12) , tentam afastar a responsabilidade de ambos pela falta de priorização do trecho.
48. Para tanto, buscam afirmar que este trecho da BR-222/CE, apontado pela equipe de auditoria como trecho concentrador de acidentes (Km 0 ao 11) e não priorizado na fase de execução, não está coberto pelo contrato em tela.
49. Segundo as afirmações dos responsáveis, o Contrato 507/2013 contempla apenas o trecho da BR222 compreendido entre o Km 11,4 ao 348,70, não contemplando, portanto, os quilômetros iniciais, concentradores de acidentes e que deveria ser atendido com prioridade, na visão da equipe de auditoria (peça 58, p. 12) .
Análise das justificativas – 0509/2016-TCU/SeinfraRodovias, de 26/7/2016 – item ‘b’: 
50. O segundo ponto que motivou o chamamento da Autarquia diz respeito à falta de priorização dos pontos críticos (concentradores de acidentes) no momento da definição do cronograma de execução das obras aqui analisadas.
51. Realmente o lote 14 do Programa BR-Legal, consubstanciado no Contrato 507/2013, contempla apenas o trecho compreendido entre o Km 11,4 e 348,7 da BR-222/CE, consoante informação disponível no Projeto Básico (peça 27, p. 1) .
52. Constam dos autos alguns documentos que apontam supostas obras marcadas como iniciadas no quilômetro 0 (zero) da BR-222/CE, dando a entender que esses quilômetros iniciais estariam abrangidos no escopo do Contrato 507/2013, conforme transcrição na tabela abaixo:
Tabela 1: Serviços nos trechos iniciais da BR-222/CE (Ficha Contratual, peça 58, p. 18-20) .
	UF
	Via
	Km inicial
	Km Final
	PNV Inicial
	PNV Final

	CE
	BR-222
	0,00
	3,80
	222BCE9000 – Entr BR-020/222
	222BCE9000 – Entr BR-020/222

	CE
	BR-222
	0,00
	11,20
	222BCE9001 – Entr BR-222
	222BCE9001 – Entr BR-222

	CE
	BR-222
	0,00
	3,80
	222BCE9002 – Entr BR-222
	222BCE9002 – Entr BR-222

	CE
	BR-222
	0,00
	2,50
	222BCE9003 – Entr BR-222
	222BCE9003 – Entr BR-222

53. Ao analisar os documentos que fundamentaram os pagamentos à empresa contratada, também é possível verificar a existência de pagamentos por serviços supostamente executados entre o km 0 e 11,2 da BR222-/CE, conforme a 32ª MEDIÇÃO PROVISÕRIA – ÍNDICES DEFINITIVOS (peça 34, p. 24) , apontando pagamentos por serviços de sinalização horizontal nesses quilômetros iniciais:
Tabela 2: 32ª medição do Contrato 507/2013, BR-222/CE (peça 34, p. 2-4) .
	Serviço
	Descrição
	Unidade
	Preço unitário
	Quantidade acumulada
	Valor a PI Líquido

	72059
	Sinalização Horizontal PNV (222BCE900) – KM 0,00 A
	Km
	89.373,8289
	1,382
	123.514,62

	72060
	Sinalização Horizontal – KM 0,00 A 11,20
	Km
	51.195,7893
	4,2120
	215.636,66

54. Quando analisado o documento ‘CRITÉRIO DE PAGAMENTO GERAL – LOTE 14’ (peça 35, p. 3-4) , essas informações de pagamento se repetem para o mesmo trecho inicial da BR222/CE, para o mesmo tipo de serviço, conforme Tabela 3, abaixo:
Tabela 3: Critério de pagamento – lote 14, Contrato 507/2013, BR-222/CE (peça 35, p. 3-4) .
	Item
	Descrição
	Código PNV
	Unid.
	Km inicial
	Km Final
	Quant.
	Valor unitário
	Valor Total

	2.1.37
	BR-222 – Sinaliz. Horiz.
	222BCE9000
	Km
	0,00
	3,80
	3,80
	84.742,6868
	322.022,2100

	2.1.38
	BR-222 – Sinaliz. Horiz.
	222BCE9001
	Km
	0,00
	11,20
	11,20
	48.620,1188
	322.022,2100

	2.1.39
	BR-222 – Sinaliz. Horiz.
	222BCE9002
	Km
	0,00
	3,80
	3,80
	71.575,8974
	271.988,4100

	2.1.40
	BR-222 – Sinaliz. Horiz.
	222BCE9003
	Km
	0,00
	2,50
	2,50
	60.978,0360
	152.445,3090

	2.1.37
	BR-222 – Sinaliz. Vert.
	222BCE9000
	Km
	0,00
	3,80
	3,80
	15.877,3684
	60.334,0000

	2.1.38
	BR-222 – Sinaliz. Vert.
	222BCE9001
	Km
	0,00
	11,20
	11,20
	5.749,9107
	64.399,0000

	2.1.39
	BR-222 – Sinaliz. Vert.
	222BCE9002
	Km
	0,00
	3,80
	3,80
	23.574,4737
	89.583,0000

	2.1.40
	BR-222 – Sinaliz. Vert.
	222BCE9003
	Km
	0,00
	2,50
	2,50
	4.561,6000
	11.404,0000

55. No entanto, trata-se de trechos com códigos específicos de PNV (Plano Nacional de Viação) , identificando acessos a determinados municípios. No documento intitulado Ficha Contratual (peça 10, p. 11) é possível identificar com mais precisão esses segmentos, constando da Tabela 4, a seguir, a relação desses trechos:
Tabela 4: PNV’s específicos (acessos a municípios) – Contrato 507/2013, BR-222/CE (peça 10, p. 11) .
	Código PNV
	Descrição
	Km inicial
	Km Final

	222BCE9000
	ENTR BR-020/222 – ACESSO LESTE CAUCÁIA
	0,00
	3,80

	222BCE9001
	ENTR BR-222 – ACESSO OESTE CAUCÁIA
	0,00
	11,20

	222BCE9002
	ENTR BR-222 – ACESSO LESTE SOBRAL
	0,00
	3,80

	222BCE9003
	ENTR BR-222 – ACESSO OESTE SOBRAL
	0,00
	2,50

56. Portanto, assiste razão aos argumentos apresentados pelos responsáveis, devendo ser-lhes afastada a responsabilidade pela não priorização do trecho compreendido entre o Km 0 e 11,4 da BR-222/CE, uma vez que o segmento não estava amparado pelo Contrato 507/2013.
c) Inexecução parcial do objeto do Contrato 507/2013, consubstanciada na não execução do trecho da rodovia BR-122/CE, correspondente, em termos de extensão rodoviária a 20,15% do total do contrato, sem ter promovido a redução do valor contratual e a adequação do valor dos serviços de conservação/manutenção da rodovia para a realidade da obra (III.4) .
57. O terceiro ponto que ensejou a oitiva do DNIT nos autos é o fato de que o segmento compreendido entre o km 5 e 158,7 (153,7km) da BR-122/CE não recebeu os serviços de implantação da sinalização, visto que já ocorria uma intervenção por parte do Departamento Estadual de Rodovias do Ceará (DER/CE) .
58. Em seus esclarecimentos, prestados via Memorando 3897/2016/CGPERT/DIR/DNIT (peça 58, p. 9-10) , a Autarquia confirma que realmente houve supressão dos serviços a serem executados, visto que encontrou em curso intervenção do DER/CE quando do início dos trabalhos de sinalização vertical.
59. Diante da situação encontrada, a Autarquia afirma que foram executados apenas serviços de sinalização horizontal e manutenção posterior da sinalização implantada pelo DER/CE e que, no intuito de resguardar o erário, a empresa Sinalisa Segurança Viária Ltda., tratada nesses autos, foi remunerada apenas pelos serviços que executou.
Análise das justificativas – 0509/2016-TCU/SeinfraRodovias, de 26/7/2016 – item ‘c’: 
60. As informações trazidas pela Autarquia ao processo são imprecisas, incompletas e, em alguns pontos, conflitantes. Deixa transparecer que está configurado dano ao erário diante do pagamento por serviços não executados, no que tange à supressão de trechos, sem os devidos ajustes contratuais, além de sombreamento dos serviços executados em mais de uma modalidade de contratação.
61. Inicialmente é preciso destacar que o contrato em tela está na modalidade de contratação integrada, onde todos os serviços, equipamentos e materiais já contemplam a integralidade da obra e, nesse sentido, caso haja qualquer alteração no dimensionamento do objeto contratado, são necessários os devidos ajustes em termos de contrato.
62. Além disso, a avença tem característica de contrato de performance, como já evidenciado nos itens precedentes, devendo a empresa implantar, reformar e manter a operacionalidade dos materiais e equipamentos em níveis de excelência.
63. Consta dos autos o Memorando 233/2016 – CENG/DNIT/CE (peça 6, p. 2-3) , apontando que, além do segmento da BR-122/CE, outros trechos em outras rodovias abrangidas pelo contrato em tela deixaram de ter os serviços executados pela contratada e, em nenhum momento se fala em ajustes econômico-financeiros do contrato, vale leitura:
‘BR-116 – Foi firmado, conforme anexo, Termo de Convênio de Delegação com a Prefeitura Municipal de Fortaleza através do documento n° 038/2016, no segmento da BR-116 do Km 0,0 ao Km 1,00, sendo a partir do dia 15/01/2016, suspensos por parte do DNIT os serviços no referido segmento.
BR-402 – No perímetro urbano de Itapipoca SNV 402BCE0348, estão previstos intervenções por parte do BR-LEGAL, sendo que a parte da sinalização horizontal já fora executado, do Km 258,50 ao Km 262,57, sendo do Km 260,17 ao Km 262,55 não executado o serviço completo devido à má condição da pavimentação da via (relato do Chefe de Serviço da UL de Fortaleza) , pois no Programa CREMA que havia na Rodovia este segmento por se tratar de trecho com características urbanas não fora contemplado nos serviços de manutenção de pavimentação sendo o segmento mantido pela Prefeitura Municipal de Itapipoca, e que logo restabelecida a trafegabilidade da via os serviços do BR-LEGAL serão restabelecidos.
BR-403 – Devido ao contrato de restauração do DER/CE executado até o final de 2014, os serviços do BR-LEGAL não foram iniciados no segmento SNV 403BCE0090, visto que a sinalização horizontal e vertical se encontrarem em bom estado, sendo realizado pelo Programa BR-LEGAL somente a manutenção dos dispositivos já implantados pelo DER/CE. Vista a condição de trafegabilidade da via, o segmento de SNV 403BCE9000 não foi autorizado pela fiscalização da UL de Sobral nem o início da sinalização horizontal da via.
BR-222 — Não há serviços com inexecução, o que há é que, após serviços de pavimentação nos acessos leste e oeste de Sobral, os serviços de sinalização horizontal foram iniciados em janeiro de 2016 com previsão de conclusão em fevereiro de 2016.’
64. Além disso, vários trechos são apontados como ainda em obras do Programa de Restauração e Manutenção de Rodovias – Crema ou com obras recém-concluídas. 
65. De acordo com informações disponíveis sobre o programa Crema, no sítio eletrônico do DNIT: http://www.dnit.gov.br/noticias/dnit-faz-palestra-para-balanco-do-crema, acessado em 8/2/2017, às 17:00hs, o Programa prevê a recuperação/restaura/manutenção do pavimento e acostamento, bem como da sinalização vertical: ‘No primeiro ano de contrato, as empresas devem realizar intervenções no pavimento da pista e acostamentos, além da recuperação da sinalização horizontal.’.
66. Não há justificativa para que o DNIT gaste quantias significativas para restaurar as rodovias via Programa Crema, onde um dos pilares é a recuperação da sinalização vertical e, logo em seguida, realize novo dispêndio significativo prevendo exatamente a substituição/recuperação da mesma sinalização vertical.
67. Diante dessa realidade, os trechos de rodovias que tiveram obras do Crema concluídas até um ano antes dos serviços previstos no Programa BR-Legal, não devem contar com serviços de restauração da sinalização vertical, uma vez que estes já foram contemplados no programa anterior.
68. Desta forma, não devem ser acatadas as razões de justificativa apresentadas pela Autarquia, cabendo determinar ao DNIT que apure as supressões ocorridas nos serviços, equipamentos e materiais inicialmente previstos e não realizados ao amparo do Contrato 0507/2013, bem como casos de sombreamento entre o contrato em tela e outros contratos com os mesmos serviços, tais como o Crema, de modo a quantificar os valores e efetuar os devidos ajustes, garantido o contraditório e a ampla defesa e instaurando a competente tomada de contas especial, caso necessário.
Da manifestação da empresa Sinalisa Segurança Viária Ltda. (CNPJ: 42.147.421/0001-90) : 
69. A empresa Sinalisa foi chamada em oitiva por força do Ofício 0510/2016-TCU/SeinfraRodovias (peça 50) em razão dos seguintes apontamentos:
a) Projeto executivo (RDC – Contratação Integrada) estar em desconformidade com o item 2.4 das Especificações Técnicas do Programa BR-Legal, parte integrante do anteprojeto de engenharia do edital de licitação (III.2) ;
b) Ausência de priorização na execução do trecho correspondente à rodovia BR-222/CE no Contrato 507/2013 em desacordo com o item 2.4 do anteprojeto de engenharia e a premissa fundamental do Programa BR-Legal, qual seja, a segurança viária (III.3) ;
c) Inexecução parcial do objeto do Contrato 507/2013, consubstanciada na não execução do trecho da rodovia BR-122/CE, correspondente, em termos de extensão rodoviária a 20,15% do total do contrato, sem ter promovido a redução do valor contratual e a adequação do valor dos serviços de conservação/manutenção da rodovia para a realidade da obra (III.4) .
70. No intuito de esclarecer os pontos questionados pela equipe de auditoria do Tribunal, a empresa apresentou documento datado de 12/8/2016 (peça 55) . Como realizado nos itens precedentes, os argumentos serão analisados individualmente.
a) Projeto executivo (RDC – Contratação Integrada) estar em desconformidade com o item 2.4 das Especificações Técnicas do Programa BR-Legal, parte integrante do anteprojeto de engenharia do edital de licitação (III.2) ;
71. O item diz respeito aos limites de retrorrefletância previstos nas especificações técnicas e no Edital e cujos parâmetros foram flexibilizados de forma a manter placas de sinalização vertical inicialmente previstas para serem substituídas.
72. Em suas justificativas, a empresa inicia afirmando que cabe ao DNIT a contratação de empresa supervisora e que, mesmo na ausência dessa figura, a Sinalisa sempre utilizou materiais dentro das normas brasileiras, obedecendo estritamente as premissas aprovadas no projeto executivo da obra (peça 55, p. 1) .
73. Afirma, ainda, que foi realizado levantamento inicial de retrorrefletância, com envio ao DNIT de relatórios a cada seis meses, além de medições periódicas, com oportunidade para que a Autarquia realizasse a conferência de tais medições (peça 55, p. 2) .
74. Na sequência, busca justificar a divergência de parâmetros entre o anteprojeto e os projetos básico e executivo ao afirmar que o Guia Prático, mencionado na fiscalização, somente teria sido publicado em 12/2/2016 e, portanto, não poderia regular a contratação de 2013 (peça 55, p. 3) .
75. Continua afirmando que houve uma substituição da película prevista no anteprojeto para a sinalização vertical (IA/IA) , por uma de qualidade superior (III/III) , por sua ‘mera e exclusiva liberalidade’ (peça 55, p. 3) .
76. Defende que as placas apontadas pela fiscalização apresentavam condições adequadas em 2013, porém, em razão de vandalismo e da necessidade de sua limpeza, foram perdendo a capacidade de retrorrefletância e se apresentaram inadequadas no momento da fiscalização (peça 55, p. 3) .
77. Conclui buscando demonstrar que as placas consideradas como ‘Manter’, à época dos projetos básico e executivo, não figuraram no orçamento do projeto executivo aprovado, mesmo assim, a empresa teria realizado a sua substituição, mais uma vez por sua ‘deliberalidade’ (peça 55, p. 3) .
Análise das justificativas – 0510/2016-TCU/SeinfraRodovias, de 26/7/2016 (peça 50) – item ‘a’: 
78. Mais uma vez é bom relembrar que se trata de contrato de performance, onde a contratada se obriga a manter os padrões de sinalização e de segurança em níveis de excelência, durante toda a vigência do contrato.
79. A empresa argumenta que utilizou todos os materiais e equipamentos dentro das especificações do edital e das normas do programa, porém as informações evidenciadas até aqui demonstram que tal afirmação não procede, pois, caso essa providência tivesse sido tomada, a equipe de auditoria teria encontrado os níveis de serviço dentro das premissas e especificações determinadas, além disso, nenhum documento foi apresentado para sustentar suas afirmações.
80. Também não é defesa para a empresa o argumento de que levantamentos iniciais e periódicos foram realizados e apresentados ao DNIT. O que se espera da empresa é que os padrões, premissas e parâmetros contratados estejam funcionais durante todo o tempo de vigência de seu contrato, independentemente de haver ou não a supervisão.
81. Embora seja legítima a afirmação de que o Guia Prático do BR-Legal tenha sido publicado no início de 2016, o anteprojeto (peça 26, p. 7-9) já vinculava os parâmetros às normas da ABNT, que serviram de base para a criação do referido manual.
82. Afirmar que houve substituição do tipo de película nos projetos básico e executivo como se fosse um ato de boa-fé gratuita por parte da contratada também não ajuda a afastar sua responsabilidade.
83. A empresa está vinculada ao nível de excelência pretendido nas normas, no Edital e no Contrato e, nesse prisma, a obrigação de promover a correção de problemas futuros ou eventual substituição de materiais de pior qualidade também é dela. Se opta por um material de melhor qualidade, certamente espera que as correções e manutenções futuras sejam reduzidas como contrapartida.
84. Também não acode a contratada a afirmação de que as placas se deterioraram em razão do desgaste pela limpeza de pichações e vandalismos desde 2013 até a data da fiscalização (2016) . Isso é simples de concluir ao recordar a natureza do contrato firmado, ou seja, de manutenção de níveis de excelência na sinalização, fazendo quantas intervenções e substituições forem necessárias para isso.
85. Pelo mesmo motivo não merece acolhida o argumento de que as placas consideradas inicialmente como ‘Manter’ não entraram no orçamento do projeto executivo aprovado e, mesmo assim, a empresa promoveu sua substituição. 
86. Além do fato de a empresa ter que garantir os níveis contratados, fazendo as intervenções necessárias, o resultado do trabalho de auditoria deixou claro que não houve a correta manutenção e/ou substituição desses materiais, visto que apresentaram níveis de serviço abaixo dos parâmetros mínimos determinados nas normas, no edital e no Contrato.
87. Dessa forma, os argumentos apresentados pela empresa Sinalisa Segurança Viária Ltda. não prosperam, cabendo determinar ao DNIT para que apure, garantidos o contraditório e a ampla defesa, os valores pagos a maior ao amparo do Contrato 507/2013, nos trechos em que foram constatados equipamentos e materiais aplicados à sinalização com desempenho abaixo dos parâmetros estabelecidos em edital e no referido contrato e anexos, promovendo os devidos ajustes, aplicando as penalidades previstas e instaurando a respectiva tomada de contas especial, se for o caso.
b) Ausência de priorização na execução do trecho correspondente à rodovia BR-222/CE no Contrato 507/2013 em desacordo com o item 2.4 do anteprojeto de engenharia e a premissa fundamental do Programa BR-Legal, qual seja, a segurança viária (III.3) ;
88. Para este item, tanto os argumentos quanto a análise obedecem ao mesmo conteúdo do item direcionado do DNIT, tratado no parágrafo 47 e seguintes, desta, concluindo que assiste razão aos argumentos apresentados pelos responsáveis, devendo ser-lhes afastada a responsabilidade pela não priorização do trecho compreendido entre o Km 0 e 11,4 da BR-222/CE, uma vez que o segmento não estava amparado pelo Contrato 507/2013.
c) Inexecução parcial do objeto do Contrato 507/2013, consubstanciada na não execução do trecho da rodovia BR-122/CE, correspondente, em termos de extensão rodoviária a 20,15% do total do contrato, sem ter promovido a redução do valor contratual e a adequação do valor dos serviços de conservação/manutenção da rodovia para a realidade da obra (III.4) .
89. O item diz respeito à inexecução parcial do Contrato 507/2013, por considerar que o trecho entre o km 5 e o 153,70 da BR-122/CE já se encontrava sob intervenção do DER/CE para instalação da sinalização vertical, objeto do contrato em análise.
90. Em seus esclarecimentos (peça 55, p. 4-5) , a contratada argumenta que se deparou com as equipes do DER/CE realizando a sinalização vertical em parte do segmento e, imediatamente, o DNIT determinou a suspensão dos serviços de instalação da sinalização vertical, mantendo-se os serviços de implantação da sinalização horizontal entre o km 0 e 115,70 (SNV’s 122BCE0011/0030/0040/0050 e 0060) , mantendo-se, também, os serviços de manutenção e conservação entre o km 0 e 158,7 (122BCE0011/0030/0040/0050/0060 e 0070) .
91. Continua seus esclarecimentos afirmando que a empresa recebeu apenas por serviços efetivamente medidos pelo DNIT, não havendo ordem por parte da Autarquia para suspender os serviços de manutenção/conservação de todo o trecho (peça 55, p. 5) .
92. O restante do documento traz argumentação defendendo a vinculação da Administração ao Edital e aos princípios norteadores da atuação do poder público, tais como legalidade e moralidade.
Análise das justificativas – 0510/2016-TCU/SeinfraRodovias, de 26/7/2016 (peça 50) – item ‘c’: 
93. Não é demais relembrar que o contrato em tela foi celebrado sob o Regime Diferenciado de Contratação, na modalidade de Contratação Integrada – RDC-CI e que, uma vez formalizado o contrato, todos os serviços previstos devem ser realizados pelo valor contratado e, por óbvio, havendo alteração nos serviços a serem executados, para mais ou para menos, há a necessidade da repactuação de valores.
94. No caso em tela, nem a Autarquia nem a empresa Sinalisa afirmam que os serviços tenham sido realizados, admitindo que parte dos serviços inicialmente previstos não foram executados por já estarem em andamento por outra esfera de governo, no caso, o Governo do Estado do Ceará.
95. Os dois lados buscam afirmar que não houve pagamento por serviços não executados, uma vez que a empresa teria recebido apenas por aquilo que efetivamente executara, tendo o DNIT conferido e atestado a execução de cada trabalho.
96. No entanto, o documento intitulado Critério de Pagamento (peça 35, p. 3-4) , não faz qualquer ressalva quanto à natureza dos serviços prestados, havendo o pagamento por ‘Sinalização Horizontal’; ‘Sinalização Vertical’ e ‘Dispositivos de Segurança’, em todos os segmentos da BR-122/CE.
97. Também é de se esperar que o DER/CE, ao contratar as obras de sinalização em concorrência com o DNIT, tenha previsto um período de garantia dos serviços executados, o que afastaria ou minimizaria a necessidade de atuação da contratada aqui ouvida.
98. Fato é que nem todos os serviços previstos foram executados pela contratada e não há nos autos qualquer evidência de que os valores a receber por parte da empresa tenham sido ajustados para contemplar essa nova realidade.
99. Os documentos existentes nos autos não respaldam as afirmações dos responsáveis. A resposta ao Ofício 5-12/2016 do TCU (peça 8, p. 2-3) informa que o DNIT não possuía equipamento adequado nem pessoal treinado para fiscalizar os parâmetros contratados, enquanto o Memorando 233/2016 – CENG/DNIT/CE (peça 6, p. 2-3) confirma que os serviços não foram executados e, além disso, o documento denominado Comunicação Interna 27/2016, de 18/8/2016 (peça 58, p. 11-12) , afirma que até aquela data nenhuma orientação havia sido repassada sobre como proceder no caso dos serviços não executados, por sobreposição à atuação do DER/CE.
100. Desta forma, não devem ser acatadas as razões de justificativa apresentadas pela Sinalisa Segurança Viária, o que reforça a necessidade de determinar ao DNIT que apure as supressões ocorridas nos serviços, equipamentos e materiais inicialmente previstos e não realizados ao amparo do Contrato 0507/2013, bem como casos de sombreamento entre o contrato em tela e outros contratos com os mesmos serviços, tais como o Crema e os serviços executados pelo DER/CE, de modo a quantificar os valores e efetuar os devidos ajustes, garantido o contraditório e a ampla defesa e instaurando a competente tomada de contas especial, caso necessário.
CONCLUSÃO 
101. Como enunciado ao final do histórico acima, a finalidade desta instrução é analisar as informações e documentos trazidos aos autos, quanto à audiência do Sr. Alexandre Castro Fernandes, bem como das oitivas do DNIT e da empresa Sinalisa Segurança Viária Ltda.
102. O Sr. Alexandre Castro Fernandes, (CPF XXX.748.841-XX) , Coordenador Geral de Operações Rodoviárias do DNIT, foi chamado nos autos por descumprimento a determinações exaradas do Acórdão 2011/2015-TCU-Plenário, quanto à não publicação de edital para contratação de empresas para supervisão das obras do Programa BR-Legal.
103. Em seus esclarecimentos (peças 61 e 62) , o responsável conseguiu demonstrar que providências foram tomadas e que a ordem emanada do Tribunal está sendo cumprida, em um ritmo mais lento que o desejável, por uma série de fatores esclarecidos pelos documentos citados, portanto, sua responsabilidade deve ser afastada no caso em tela. (parágrafo 14 e seguintes) .
104. Tanto o DNIT quanto a empresa Sinalisa Segurança Viária Ltda. foram chamados em oitivas pelos mesmos motivos, assim resumidos:
a) projeto executivo (RDC – Contratação Integrada) , em desconformidade com o item 2.4 das Especificações Técnicas do Programa BR-Legal, parte integrante do anteprojeto de engenharia do edital de licitação (III.2) ;
b) ausência de priorização na execução do trecho correspondente à rodovia BR-222/CE no Contrato 507/2013 em desacordo com o item 2.4 do anteprojeto de engenharia e a premissa fundamental do Programa BR-Legal, qual seja, a segurança viária (III.3) ;
c) inexecução parcial do objeto do Contrato 507/2013, consubstanciada na não execução do trecho da rodovia BR-122/CE, correspondente, em termos de extensão rodoviária a 20,15% do total do contrato, sem ter promovido a redução do valor contratual e a adequação do valor dos serviços de conservação/manutenção da rodovia para a realidade da obra (III.4) .
105. Quanto ao primeiro item, diz respeito a placas que deveriam ser substituídas para manter os padrões de serviço contratados, no entanto, foram marcadas como ‘manter’ pelo projeto executivo e, quando da fiscalização, foi identificado que apresentavam desempenho aquém do previsto.
106. Nem o DNIT (parágrafo 34 e seguintes) nem a Sinalisa (parágrafo 71 e seguintes) conseguiram apresentar argumentos sólidos para afastar suas responsabilidades, restando claro que há uma falha na execução do contrato por parte da Sinalisa e falhas de fiscalização/supervisão por parte do DNIT e, dessa forma, cabe determinação à Autarquia, com base no art. 45 da Lei 8.443/92 c/c o art. 251 do Regimento Interno do TCU, para que apure o ocorrido, efetue os devidos ajustes quanto ao não atendimento aos parâmetros contratados e, sendo o caso, aplique as penalidades previstas e instaure a competente tomada de contas especial, garantidos o contraditório e a ampla defesa, informando ao Tribunal sobre as ações empreendidas e os resultados obtidos.
107. Já no segundo item, trata-se da não priorização do segmento inicial da BR -222/CE, entre o km 0 e 11,4, considerado trecho concentrador de acidentes e não contemplado entre as prioridades do cronograma executivo da obra.
108. Nesse ponto, tanto o DNIT (parágrafo 47 e seguintes) quanto a Sinalisa (parágrafo 88) conseguiram demonstrar que o trecho em comento não foi contemplado no lote 14 do Contrato 507/2013 e, portanto, não era responsabilidade da empresa realizar qualquer intervenção nesse segmento, devendo a responsabilidade de ambos ser afastada nesse caso.
109. No que tange ao terceiro ponto, tratou-se de inexecução parcial do contrato, uma vez que trecho significativo da BR-122/CE não recebeu os serviços de instalação de sinalização vertical por parte da contrata, em razão de intervenção anterior do DER/CE no mesmo segmento da rodovia.
110. Também nesse ponto, nem o DNIT (parágrafo 57 e seguintes) nem a Sinalisa (parágrafo 89 e seguintes) conseguiram demonstrar que os serviços tenham sido executados ou que os ajustes devidos tenham sido feitos para adequar o contrato à nova realidade encontrada, cabendo, portanto, determinação de prazo à Autarquia, com base no art. 45 da Lei 8.443/92 c/c art. 251 do Regimento Interno do TCU, para que apure o ocorrido, efetue os devidos ajustes quanto ao não atendimento aos parâmetros contratados e, sendo o caso, aplique as penalidades previstas e instaure a competente tomada de contas especial, garantidos o contraditório e a ampla defesa, informando ao Tribunal sobre as ações empreendidas e os resultados obtidos.
111. Por todo o exposto, o entendimento é no sentido de que o processo em tela cumpriu a missão para a qual foi constituído e, sendo o encaminhamento aqui proposto adotado pelo Tribunal, após providenciadas as comunicações pertinentes, os autos poderão ser arquivados na forma do art. 169, inciso V, do Regimento Interno do TCU – RI/TCU, cabendo a instauração de processo apartado para monitoramento das decisões, conforme art. 35 da Resolução-TCU 259, de 7 de maio de 2014.”
8. 	Com base nessas anotações, o Auditor Federal de Controle Externo da SeinfraRod, com a anuência do escalão dirigente daquela unidade técnica, propõe o seguinte encaminhamento:
	8.1. considerar suficientes os esclarecimentos apresentados pelo Sr. Alexandre Castro Fernandes, uma vez que demonstrou ter adotado as providências determinadas por meio do subitem 9.1.3 do Acórdão 2011/2015-TCU-Plenário, no sentido de publicar edital para contratação de empresa supervisora das obras do Programa BR-Legal;
	8.2. considerar sanado o item do Relatório de Auditoria 12/2016 que trata da “Ausência de priorização na execução do trecho correspondente à rodovia BR-222/CE no Contrato 507/2013 em desacordo com o item 2.4 do anteprojeto de engenharia e a premissa fundamental do Programa BR-Legal, qual seja, a segurança viária”, uma vez que o trecho compreendido entre o km 0 e o km 11,4 da BR-222/CE não estava amparado pelo Contrato 507/2013;
	8.3. determinar ao DNIT, com fundamento no art. 45 da Lei 8.443/1992 c/c o art. 251 do Regimento Interno/TCU, que, no prazo de 60 (sessenta) dias, apure e informe ao Tribunal as falhas apontadas no Relatório de Auditoria 12/2016 e detalhadas na última instrução produzida, evidenciando os valores a serem ajustados, a forma e o prazo para ressarcimento ao erário, garantido o contraditório e a ampla defesa, aplicando as penalidades cabíveis e instaurando a competente tomada de contas especial, se for o caso, em razão das seguintes irregularidades:
	8.3.1. pagamento por serviços não prestados, em razão de aceitação de equipamentos e materiais com níveis de retrorefletividade inferiores aos parâmetros exigidos pela legislação, edital e contrato firmado, devendo incluir análise completa dos materiais e equipamentos fora dos padrões contratados, seu impacto sobre a qualidade dos serviços, bem como os ajustes econômico-financeiros promovidos e eventuais punições previstas e aplicadas ao caso;
	8.3.2. inexecução parcial do Contrato 507/2013, uma vez que os serviços previstos para a BR-122/CE não foram realizados em razão de intervenção anterior do DER/CE, além de outros trechos com obras já realizadas por outros contratos, a exemplo daqueles referentes ao Programa de Restauração e Manutenção de Rodovias – Crema, devendo a autarquia enviar levantamento completo dos trechos inseridos no lote 14, informando outros contratos que tiveram execução concomitante ou concluída até um ano antes do contrato em tela, evidenciando os serviços previstos, os níveis e prazos de garantia, eventual sombreamento com o contrato em análise e as providências adotadas para os devidos ajustes econômico-financeiros;
	8.4. determinar à Controladoria-Geral da União, com fulcro no art. 11 da Lei 8.443/1992, c/c art. 157 do RI/TCU, que, no mesmo prazo, adote as providências a seu cargo e informe ao Tribunal sobre o desenvolvimento dos trabalhos de que trata o item anterior, bem como sobre os resultados obtidos;
	8.5. determinar à SeinfraRod que instaure processo específico para monitoramento do cumprimento das medidas acima descritas, na forma do art. 35 da Resolução/TCU 259/2014;
	8.6. arquivar o processo.
	É o Relatório.

Luiz Carlos Martire Filho (sem OAB) e outros.

Não atuou.

RELATÓRIO DE AUDITORIA. PROGRAMA NACIONAL DE SEGURANÇA E SINALIZAÇÃO RODOVIÁRIA - BR-LEGAL. CONTRATAÇÃO INTEGRADA PARA A ELABORAÇÃO DE PROJETO BÁSICO E EXECUTIVO DE ENGENHARIA E EXECUÇÃO DE SERVIÇOS TÉCNICOS DE APLICAÇÃO E MANUTENÇÃO DE DISPOSITIVOS DE SEGURANÇA E DE SINALIZAÇÃO RODOVIÁRIA. AUDIÊNCIA. OITIVAS. ACOLHIMENTO DAS RAZÕES DE JUSTIFICATIVA. INDÍCIOS DE PAGAMENTO POR SERVIÇOS NÃO EXECUTADOS. DETERMINAÇÕES. ARQUIVAMENTO.

RELATÓRIO DE AUDITORIA (RA)

Secretaria de Fiscalização de Infraestrutura Rodoviária e de Aviação Civil - SeinfraRod.

Cuidam os autos do Relatório da Auditoria de conformidade realizada pela Secretaria de Fiscalização de Infraestrutura Rodoviária e de Aviação Civil – SeinfraRod no Departamento Nacional de Infraestrutura de Transportes – DNIT, no período de 25/1 a 24/2/2016, com o objetivo de verificar a aderência da execução do Contrato 507/2013 aos critérios de qualidade e de prazo estipulados no anteprojeto que integrou o Edital 853/2012-00.
2.	O objeto da aludida avença, firmada com a sociedade empresarial Sinalisa Segurança Viária Ltda. no montante de R$ 72.000.000,00, corresponde ao lote 14 do instrumento convocatório. O edital em foco adotou o Regime Diferenciado de Contratação instituído pela Lei 12.462/2011, no regime de contratação integrada, com vistas a selecionar empresa para a elaboração de projeto básico e executivo de engenharia e execução dos serviços técnicos de aplicação e manutenção de dispositivos de segurança e de sinalização rodoviária, no âmbito do Programa Nacional de Segurança e Sinalização Rodoviária – BR-Legal. As intervenções referentes ao lote sub examine contemplam trechos das rodovias BR-403, 402, 222, 116 e 122, totalizando 762,90 km de extensão, integralmente no Estado do Ceará.
3.	Consoante ressaltado pela unidade especializada, a sinalização a ser instalada e/ou mantida pelo Programa BR-Legal tem por objetivo propiciar aos usuários das rodovias deslocamentos seguros, compreendendo a indicação de limites de velocidade para cada segmento, trechos com permissão ou proibição de ultrapassagens, cruzamentos com parada obrigatória, segmentos com curvas à frente, trechos sinuosos, em aclives ou declives, além de marcações longitudinais, transversais, de canalização, aplicação de tachas direcionais e instalação e manutenção de dispositivos de segurança do tipo defensas metálicas.
4.	Os trabalhos consolidados por meio do Relatório de Fiscalização 12/2016 apontaram, em síntese, os seguintes indícios de irregularidade:
	4.1. descumprimento de determinação exarada pelo TCU;
	4.2. projeto executivo da contratação integrada em desconformidade com o anteprojeto de engenharia do edital de licitação;
	4.3. ausência de priorização de trecho concentrador de acidentes, em desacordo com o anteprojeto de engenharia e as premissas do Programa BR-Legal; e
	4.4. inexecução parcial de contrato.
5.	Nesse contexto, arrimado em delegação de competência conferida por este Relator, o órgão instrutivo promoveu a audiência do Sr. Alexandre Castro Fernandes, Coordenador-Geral de Operações Rodoviárias do DNIT, em razão de descumprimento do item 9.1.3 do Acórdão 2011/2015-TCU-Plenário, de relatoria do Ministro-Substituto Augusto Sherman Cavalcanti, por não haver publicado edital destinado à contratação dos serviços de supervisão/gerenciamento do Programa BR-Legal, além de não ter apresentado manifestação informando acerca da desistência quanto à contratação em apreço, com a correspondente indicação de como seria feito o acompanhamento com sua própria estrutura de pessoal e equipamentos.
6.	Realizou, ainda, as oitivas do DNIT e da sociedade empresarial contratada, a fim de que se manifestassem acerca dos pontos a seguir enumerados:
	6.1. projeto executivo (RDC – Contratação Integrada) em desconformidade com o item 2.4 das especificações técnicas do Programa BR-Legal, parte integrante do anteprojeto de engenharia do edital da licitação;
	6.2. ausência de priorização na execução do trecho correspondente à rodovia BR-222/CE no Contrato 507/2013 em desacordo com o item 2.4 do anteprojeto de engenharia e a premissa fundamental do Programa BR-Legal, qual seja, a segurança viária; e
	6.3. inexecução parcial do objeto do Contrato 507/2013, consubstanciada na não execução do trecho da rodovia BR-122/CE, correspondente, em termos de extensão rodoviária, a 20,15% do total do contrato, sem ter promovido a redução do valor contratual e a adequação do valor dos serviços de conservação/manutenção da rodovia para a realidade da obra.
– II – 
7.	No que tange à audiência do Sr. Alexandre Castro Fernandes, a unidade técnica se manifestou pelo acolhimento das razões de justificativa apresentadas pelo responsável, encaminhamento que reputo adequado.
8.	Por meio do subitem 9.1.3 do Acórdão 2011/2015-TCU-Plenário, proferido em 12/8/2015, esta Corte determinou que o DNIT, no prazo de 60 (sessenta) dias, providenciasse, para os contratos abrangidos pelo Programa BR-Legal, a publicação do edital destinado à contratação dos serviços de supervisão/gerenciamento considerados necessários pela autarquia. Alternativamente, caso entendesse desnecessária tal medida, que apresentasse manifestação informando acerca da desistência quanto à contratação, indicando como seria feito o acompanhamento com sua própria estrutura de pessoal e equipamentos, de modo a garantir o atendimento ao art. 67 da Lei 8.666/1993, c/c o art. 39 da Lei 12.462/2011.
9.	Segundo noticia o responsável, inobstante a grave crise financeira que o país enfrentou nos últimos anos, a Coordenação-Geral de Operações Rodoviárias – CGPERT, gestora do Programa BR-Legal, adotou as medidas necessárias para dar cumprimento à determinação supra.
10.	Os estudos para a elaboração do Termo de Referência com as adequadas especificações dos serviços de supervisão/gerenciamento a serem contratados esbarrou, inicialmente, em dificuldades de ordem técnica para a escolha do método de avaliação da retrorrefletividade inicial e residual em sinalização. 
11.	A retrorrefletividade é um conceito empregado em tecnologias de sinalização vertical e horizontal para avaliar a quantidade de luz que retorna ao observador a partir da iluminação de um objeto no período noturno. Refere-se, em apertada síntese, à visibilidade noturna de um objeto quando iluminado.
12.	Embora já houvesse norma que detalhasse os procedimentos afetos a essa avaliação com uso de retrorrefletômetro manual com geometria de 15 m, somente em 9/12/2015 a Associação Brasileira de Normas Técnicas – ABNT editou a NBR 16410:2015, estabelecendo os procedimentos para avaliação da retrorrefletividade inicial e residual em sinalização horizontal viária longitudinal, utilizando-se retrorrefletômetro dinâmico com geometria de 15 m ou 30 m.
13.	Consoante se extrai da documentação acostada pelo Sr. Alexandre Castro Fernandes, o uso do retrorrefletômetro dinâmico apresenta diversas vantagens em relação ao equipamento manual/estático, pois permite maior precisão na coleta de dados, submete os usuários da rodovia a menor incômodo, propicia maior segurança aos trabalhadores e pode ser realizado de forma mais célere, além de demandar custos com mão-de-obra inferiores, gerando economia de cerca de 26% (Peça 61, p. 3/4) .
14.	Em decorrência da determinação em referência, o DNIT identificou a necessidade de contratar serviços de supervisão para outros programas da autarquia, motivo pelo qual o Termo de Referência elaborado também contempla, a par do BR-Legal, o Plano Nacional de Pesagem – PNP e Plano Nacional de Controle de Velocidade – PNCV, além de serviços de monitoramento e inventário das faixas de domínio de toda a malha rodoviária federal (Peça 61, p. 4) .
15.	Além disso, o Diretor-Geral do DNIT editou a Portaria 1.533, de 26/8/2016, por meio da qual delegou às Superintendências Regionais da entidade nos Estados a competência para a realização dos atos necessários à contratação de empresa de supervisão dos serviços atinentes aos programas acima mencionados (Peça 61, p. 8) .
16.	Essa descentralização foi acompanhada do envio de memorandos específicos a cada Superintendência Regional, os quais traziam, em anexo, Termo de Referência e Orçamento Referencial, com vistas a subsidiar as futuras contratações, com possibilidade de adequação segundo às necessidades de cada Estado.
17.	Demais disso, tem-se notícia de que o CGPERT promoveu o monitoramento dos trabalhos levados a efeito no âmbito das Superintendências Regionais do DNIT, sem prejuízo de designar comissões de inspeção de qualidade a fim de fiscalizar as intervenções realizadas pelas empresas contratadas no âmbito do Programa BR-Legal até que os serviços de supervisão fossem contratados em todos os Estados (Peça 61, p. 4) .
18.	Esse cenário, corroborado por documentação adicional acostada aos autos (Peça 62) , demonstra que o DNIT vem adotando providências para dar cumprimento à determinação a que se refere o subitem 9.1.3 do Acórdão 2011/2015-TCU-Plenário, motivo pelo qual, em linha com a proposta formulada pela unidade técnica, considero que as razões de justificativa juntadas pelo Sr. Alexandre Castro Fernandes devem ser acolhidas.
– III – 
19.	Superada tal questão, passo a discorrer acerca dos pontos que ensejaram a realização das oitivas do DNIT e da sociedade empresarial Sinalisa Segurança Viária Ltda., contratada para a execução do objeto do lote 14 do Edital 853/2012-00.
20.	A primeira ocorrência diz respeito à elaboração de “projeto executivo em desconformidade com o item 2.4 das Especificações Técnicas do Programa BR-Legal, que integrava o anteprojeto de engenharia do edital da licitação” sub examine. 
21.	Segundo se extrai do Relatório antecedente, o projeto executivo preparado pela contratada deixou de indicar a substituição de placas de sinalização vertical que não atendiam aos padrões mínimos de retrorrefletividade fixados nas especificações do Programa BR-Legal. 
22.	O levantamento realizado em conjunto pelas equipes de fiscalização do TCU e do DNIT indicou, em todas as medições realizadas, que as placas de sinalização as quais, de acordo com o projeto executivo, deveriam ser mantidas apresentaram desempenho de retrorrefletividade inferior ao estabelecido na norma ABNT NBR 14644:2013 (Peça 44, p. 11) .
23.	Consoante destacado pela secretaria especializada, as especificações técnicas do Programa BR-Legal estabelecem que os materiais e serviços definidos no projeto devem respeitar os padrões de desempenho estabelecidos, cabendo à contratada intervir no trecho sob sua responsabilidade, sempre que necessário, garantindo que os sistemas de sinalização e segurança mantenham níveis de excelência, durante toda a vigência da avença (Peça 15, p. 89) .
24.	Dessa maneira, o lapso temporal de três anos entre a elaboração do projeto executivo e a data de realização dos trabalhos de campo da presente auditoria, como alegado pelo DNIT, não justifica a inadequação de diversas placas, pois, independente da data de sua realização, a aferição levada a termo pela equipe do TCU deveria indicar a aderência aos padrões mínimos previamente fixados para a sinalização e a segurança dos trechos sob responsabilidade de contratada.
25.	Esse raciocínio também pode ser empregado para refutar o argumento da Sinalisa Segurança Viária Ltda., de que a limpeza promovida pela contratada em diversas placas alvo de vandalismo, especialmente associado a pichações, entre 2013 e 2016, teria reduzido sua capacidade de retrorrefletância, pois, como visto, cumpria à contratada adotar as medidas de sua alçada para assegurar a adequação da sinalização viária durante a vigência do contrato, providenciando os reparos e substituições necessários (Peça 55, p. 3) .
26.	De igual modo, a informação de que o Guia Prático do Programa BR-Legal, que tem por objetivo orientar e padronizar as atividades inerentes à execução da iniciativa, somente foi aprovado pelo DNIT em 2016, não afasta o indício de irregularidade. Consoante salientado pela unidade técnica, o anteprojeto elaborado pelo DNIT já vinculava os parâmetros a serem observados pela contratada às normas da ABNT, a exemplo da ABNT NBR 14644:2007, posteriormente substituída pela ABNT NBR 14644:2013, para diversos aspectos atinentes à sinalização vertical. (Peça 26, p. 7) .
27.	Além disso, a contratada consignou ter realizado, em decorrência da presente auditoria, levantamento de todas as placas do trecho e que, depois de encaminhar tal documento ao DNIT, estaria providenciando a substituição daquelas que apresentavam retrorrefletância inferior ao previsto, medida que deveria ter sido observada durante toda a vigência da avença, independente da atuação desta Corte. 
28.	A fragilidade na supervisão do contrato em foco, bem como de todos os demais firmados no âmbito do Programa BR-Legal, a qual deixou assente o TCU quando da apreciação do Acórdão 2011/2015-TCU-Plenário, aliada à constatação de que diversos equipamentos e materiais relacionados à sinalização do trecho em epígrafe apresentaram níveis de serviço inferiores aos parâmetros mínimos previstos no edital regulador do certame, no termo contratual e nas normas pertinentes, indica a possibilidade de que a contratada tenha sido remunerada por serviços não executados.
29.	Nesse contexto, considerando que a documentação acostada não reúne todos os elementos necessários para o exame conclusivo da questão, reputo adequada a proposta formulada pela SeinfraRod, de que se determine ao DNIT que, no prazo de 60 (sessenta) dia, observados o contraditório e a ampla defesa, apure a ocorrência de pagamento por serviços não realizados no âmbito do Contrato 507/2013 e promova o ressarcimento das importâncias eventualmente pagas a maior, instaurando o devido processo de Tomada de Contas Especial, se necessário, sem prejuízo de aplicar as penalidades porventura cabíveis.
– IV – 
30.	O segundo ponto que motivou as oitivas do DNIT e da sociedade empresarial Sinalisa Segurança Viária Ltda. foi a ausência de priorização do trecho compreendido entre o km 0 e o km 11 da BR-222/CE, apontado pela equipe de fiscalização como concentrador de acidentes, situação que estaria em desacordo com o item 2.4 do anteprojeto de engenharia balizador da contratação.
31.	Como visto no Relatório antecedente, a irregularidade foi afastada, ante a comprovação de que o segmento rodoviário acima referido não compõe o lote 14 do Edital 853/2012-00, o qual compreende o trecho entre o km 11,4 e o km 348,7.
– V – 
32.	A última questão ensejadora de oitivas refere-se à possível inexecução parcial do Contrato 507/2013, consubstanciada nos indícios de que o segmento entre o km 5,0 e o km 158,7 da BR-122/CE não teria recebido os serviços de implantação de sinalização vertical previstos na avença, uma vez que, à época, já se encontrava em curso intervenção do Departamento Estadual de Rodovias do Ceará – DER/CE com esse fim.
33.	Tanto o DNIT quanto a contratada afirmam que, no trecho em tela, somente teriam sido executados serviços de sinalização horizontal e de posterior manutenção da sinalização implantada pelo DER/CE, aduzindo que a Sinalisa Segurança Viária Ltda. teria sido remunerada apenas pelos serviços que efetivamente realizou.
34.	A contratação sub examine, como visto, se deu no regime de contratação integrada, a qual, nos termos do art. 9º, § 1º, da Lei 12.462/2011, “compreende a elaboração e o desenvolvimento dos projetos básico e executivo, a execução de obras e serviços de engenharia, a montagem, a realização de testes, a pré-operação e todas as demais operações necessárias e suficientes para a entrega final do objeto”.
35.	Desse modo, eventuais alterações no escopo do objeto avençado, a exemplo da supressão de serviços de que cuida esta seção, deveria, necessariamente, ensejar os devidos ajustes contratuais, com a consequente adequação dos valores a serem despendidos. Todavia, como salientado pela unidade técnica não foram juntados documentos que comprovem que tais medidas tenham sido adotadas pelo DNIT, remanescendo a possibilidade de pagamento à contratada por serviços realizados no bojo de outros contratos.
36.	Além disso, a secretaria especializada identificou indícios de que diversos trechos objeto da avença em análise haviam sofrido intervenções à conta do Programa de Restauração e Manutenção de Rodovias – Crema, o qual prevê a recuperação do pavimento de pistas e acostamentos rodoviários, além da recuperação da sinalização horizontal.
37.	Como a manutenção da sinalização horizontal está compreendida entre os serviços realizados no âmbito do Contrato 507/2013, mostra-se adequada a proposta de que se determine ao DNIT que, no prazo de 60 (sessenta) dias, observados o contraditório e a ampla defesa, apure a ocorrência de pagamento por serviços não realizados no âmbito do Contrato 507/2013 e promova o ressarcimento das importâncias eventualmente pagas a maior, instaurando o devido processo de Tomada de Contas Especial, se necessário, sem prejuízo de aplicar as penalidades porventura cabíveis.
38.	Por fim, deve-se determinar que a SeinfraRod autue processo específico para monitorar o cumprimento dos comandos ora expedidos, arquivando-se este feito depois da realização das comunicações processuais pertinentes, com fundamento no art. 169, inciso V, do Regimento Interno/TCU.
                 Pelo exposto, voto por que seja adotada a Deliberação que ora submeto a este Colegiado.

T.C.U., Sala das Sessões, em 19 de fevereiro de 2020.
MARCOS BEMQUERER COSTA
Relator